【裁判字號】    97,上易,50
【裁判日期】    980512
【裁判案由】    分配表異議之訴
【裁判全文】
臺灣高等法院民事判決                  97年度上易字第50號
上  訴  人  緒嘉實業股份有限公司
法定代理人  甲○○
被上  訴人  丙○○
            自強營造有限公司
上  一  人
法定代理人  乙○○
上列當事人間分配表異議之訴事件，上訴人對於中華民國96年10
月12日臺灣新竹地方法院96年度訴字第76號第一審判決提起上訴
，本院於98年4月28日言詞辯論終結，判決如下：
    主  文
上訴駁回。
第二審訴訟費用由上訴人負擔。
    事實及理由
一、上訴人之法定代理人原為趙寄蓉，嗣變更為甲○○，有上訴
    人營利事業登記證影本、公司資料查詢等件在卷可憑，茲據
    其具狀聲明承受並續行訴訟，核無不合，合先敘明。
二、上訴人主張：伊為臺灣新竹地方法院（以下稱新竹地院）95
    年度執字第10269 號強制執行事件（以下稱系爭執行事件）
    之債權人；被上訴人自強營造有限公司（以下稱自強公司）
    為債務人。被上訴人丙○○前執臺灣臺北地方法院（以下稱
    臺北地院）95年度促字第33585 號支付命令暨確定證明書為
    執行名義，主張其對自強公司有新臺幣（下同）590 萬元之
    借款債權（以下稱系爭債權）聲請參與分配。而系爭執行事
    件已於民國95年11月23日製作分配表（以下稱系爭分配表）
    ，就自強公司對訴外人新竹縣私立義民高級中學（以下稱義
    民高中）之工程款250萬3,461元，按各債權人之債權額比例
    為分配。依系爭分配表所載，丙○○獲分配執行費用4萬7,2
    00元及債權123萬5,836元。惟系爭債權實係丙○○與自強公
    司法定代理人乙○○以通謀虛偽意思表示方式作成，應屬無
    效。縱非無效，亦僅為丙○○與乙○○間之私人借貸，與自
    強公司無關，丙○○自不得就系爭執行事件參與分配，其所
    受分配之金額均應剔除云云。爰依強制執行法第41條第1 項
    之規定，求為將系爭分配表第2項、第7項被上訴人丙○○應
    受分配之4萬7,200元、123萬5,836元予以剔除之判決。原審
    為上訴人敗訴之判決，上訴人不服提起上訴。上訴聲明：(一)
    原判決廢棄。(二)系爭執行事件之系爭分配表第2項、第7項被
    上訴人丙○○應受分配金額4萬7,200元、123萬5,836元應予
    剔除。
三、被上訴人則以：自強公司確有向丙○○借貸590 萬元，並於
    96年10月16日簽立借據及簽發同額本票乙紙（以下分稱系爭
    借據、本票）以為擔保。而由丙○○以其所有不動產向訴外
    人國泰人壽保險股份有限公司（以下稱國泰人壽公司）借款
    590萬元，該公司於90年10月17日匯款580萬元入自強公司於
    第一商業銀行股份有限公司古亭分行（以下稱第一銀行古亭
    分行）之帳戶，另於同年月23日匯款10萬元至丙○○於台北
    市第五信用合作社中山分社（以下稱台北五信中山分社）之
    帳戶，再由乙○○持丙○○交付之存摺與印章領取現金，均
    已交付自強公司使用。上訴人空言指摘系爭債權之借款人僅
    係乙○○個人、資金流向係虛偽，而未提出具體證據，且無
    法證明系爭借款有流入乙○○個人名下等語，資為抗辯。並
    答辯聲明：上訴駁回。
四、查上訴人為新竹地院系爭執行事件之債權人，被上訴人自強
    公司為該執行事件之債務人，被上訴人丙○○前持臺北地院
    95年度促字第33585 號支付命令暨確定證明書為執行名義，
    主張其對自強公司系爭債權存在，於該執行事件聲明參與分
    配，經執行法院將自第三人義民中學收取之工程款250萬3,4
    61元為分配，並製作系爭分配表，執行費用均全額優先獲得
    分配，上訴人及丙○○均為普通債權人，僅就債權額之20.4
    9%受分配，丙○○應受分配之金額，為執行費用4萬7,200元
    、普通債權123萬5,836元，上訴人依強制執行法第39條規定
    對丙○○參與分配聲明異議，被上訴人則對其異議為反對陳
    述等事實，為兩造所不爭，並經本院調閱系爭執行事件案卷
    核閱無誤，堪信為真實。
五、上訴人主張，被上訴人丙○○主張之系爭債權，實係其與被
    上訴人自強公司法定代理人乙○○以通謀虛偽意思表示方式
    作成，應屬無效，即便系爭債權屬實，亦係乙○○個人借款
    ，與自強公司無涉，系爭分配表應將丙○○之分配金額剔除
    等情，為被上訴人所否認，並以前揭情詞置辯。經查：
  (一)按當事人主張有利於己之事實者，就其事實有舉證之責任，
    民事訴訟法第277 條定有明文。上訴人主張系爭債權係被上
    訴人以通謀虛偽意思所為，既為被上訴人所否認，上訴人自
    應對此項有利於己之事實負舉證之責。系爭借據為90年10月
    16日所簽立，而被上訴人丙○○則於同日向訴外人國泰人壽
    公司借款590萬元，借款期限自同日起至110年10月17日，分
    立2筆借據，一筆580萬元，一筆10萬元，有貸款證明書借據
    附卷可稽（見原審卷第29、30、33頁）。前開580萬元於90
    年10月17由國泰人壽公司逕匯入自強公司在第一銀行古亭分
    行之帳戶，另10萬元則於同年月23日匯入丙○○在台北五信
    中山分社之帳戶內。是被上訴人辯稱，580 萬元已交付自強
    公司一節，堪信為真。又被上訴人稱，前開國泰人壽公司之
    借款利息，係由自強公司以法定代理人乙○○個人支票或匯
    款繳納至95年4月間，自強公司倒了之後，丙○○自95年5月
    起以郵局自動轉帳或親赴國泰人壽公司繳納借款利息，業據
    其提出繳息對帳單、繳息收據及郵局存摺等件為證，丙○○
    並稱，其再於97年2 月24日出售所有座落臺北縣新莊市○○
    路○段616號4樓房地，以定金30萬元及買受人開立之支票3紙
    清償國泰人壽公司借款，亦有與其所稱相符之買賣契約書及
    交款紀錄表、國泰人壽公司清償本息明細在卷為憑（見本院
    卷第105-113、97 頁），而依被上訴人所提台北五信中山分
    社支出傳票所示，丙○○在該社之帳戶於95年10月23日國泰
    人壽公司匯入前揭10萬元之同日及翌日，分別經提領5 萬元
    及5萬3千元，被上訴人並稱係丙○○將存摺與印章交予乙○
    ○所提領。而乙○○為自強公司之法定代理人，徵諸系爭借
    據之真意，其領取該10萬元係以自強公司法定代理人之身分
    所為受領（詳後述），參以前述自強公司為丙○○繳納國泰
    人壽公司之借款利息係以590 萬元本金計算，若自強公司未
    收受該10萬元，豈有為其繳納該部分利息之理。足認被上訴
    人丙○○向國泰人壽公司借得之590 萬元，確已交付自強公
    司，堪認丙○○主張之系爭債權為真實。上訴人未能舉證證
    明被上訴人間確有通謀虛偽之意思，僅以丙○○與自強公司
    法定代理人乙○○有兄妹情誼、丙○○遲未追討、未約定還
    款期限及自強公司以丙○○住所為公司聯絡處所等事由，主
    張系爭債權乃通謀虛偽所為而無效云云，自不足採。
  (二)次按，解釋契約，應探求當事人立約時之真意，而真意何在
    ，又應以過去事實及其他一切證據資料為斷定之標準，不能
    拘泥文字致失真意，即解釋契約，應斟酌訂立契約當時及過
    去之事實暨交易上之習慣，依誠信原則，從契約之主要目的
    ，及經濟價值作全盤之觀察。系爭借據與本票為同一日所簽
    立，本票部分依票據文義形式觀察，僅被上訴人自強公司為
    發票人（見原審卷第9 頁）。系爭借據則記載：「本人乙○
    ○茲向丙○○借款新台幣伍佰玖拾萬元整，作為自強營造有
    限公司周轉之用，並於民國九十年十月十六日收迄無誤，恐
    口說無憑，特立此據及本票壹張為證。此據，借款人（連帶
    債務人）姓名：乙○○（蓋有乙○○個人印章）連帶債務人
    ：公司：自強營造有限公司（蓋有公司章及乙○○印章）中
    華民國九十年十月十六日」等語（見原審卷第8 頁），徵諸
    前述丙○○向國泰人壽公司借款580 萬元款項係匯入自強公
    司帳戶，系爭本票又為自強公司所簽發，借據又稱借款作為
    自強公司周轉之用，堪認系爭借據雖稱借款人為乙○○，惟
    依一般法人借款之交易習慣，及契約之經濟觀察，系爭借據
    之真意實係乙○○以自強公司法定代理人身分所簽立，並以
    該身分為自強公司提領前述之5 萬元及5萬3千元現金，而乙
    ○○個人充其量為依契約約定之連帶債務人。被上訴人主張
    ，該借款為被上訴人丙○○與乙○○個人間之借貸關係云云
    ，亦不可取。
六、綜上所述，上訴人不能證明系爭債權為被上訴人通謀虛偽意
    思表示所為，其主張該借款債權不得參與分配，即不可取。
    從而，上訴人依強制執行法第41條第1 項規定，請求將系爭
    分配表第2項、第7項被上訴人丙○○應受分配金額4萬7,200
    元、123萬5,836元予以剔除，洵屬無據，不應准許。原審為
    上訴人敗訴之判決，並無不合。上訴意旨指摘原判決不當，
    聲明廢棄改判，為無理由，應予駁回。
七、兩造其餘攻擊防禦方法及未經援用之證據，經本院審酌後，
    認與本判決之論斷不生影響，爰不一一論駁，附此敘明。
八、據上論結，本件上訴為無理由。依民事訴訟法第449條第1項
    、第78條，判決如主文。
中    華    民    國    98    年     5    月    12    日
                    民事第十一庭
                        審判長法  官  鄭雅萍
                              法  官  徐福晉
                              法  官  詹文馨
正本係照原本作成。
不得上訴。
中    華    民    國    98    年    5     月    14    日
                              書記官  洪秋帆


司法院資訊處製作；財團法人民間司法改革基金會備份。
